---
title: "Mihin robottijakelu kannattaa viedä seuraavaksi?"
subtitle: "Myymälätason soveltuvuuspisteytys avoimella datalla"
author: "Kristian Vepsäläinen"
date: today
lang: fi
format:
  html:
    toc: true
    code-fold: true
    embed-resources: true
  pdf:
    toc: false
execute:
  warning: false
  message: false
  cache: true
params:
  radius_m: 3000
  n_shortlist: 20
  overpass_timeout: 300
---

```{r setup}
#| include: false
library(here)
library(dplyr)
library(tidyr)
library(stringr)
library(purrr)
library(sf)
library(fst)
library(osmdata)
library(geofi)
library(ggplot2)
library(knitr)

sf_use_s2(FALSE)

cache_dir <- here("data", "cache")
dir.create(cache_dir, recursive = TRUE, showWarnings = FALSE)

# Yksinkertainen levylle tallentava välimuisti: Overpass-kyselyt ovat hitaita
# eikä niitä pidä ajaa uudelleen jokaisella renderöinnillä.
cached <- function(name, expr) {
  path <- file.path(cache_dir, paste0(name, ".rds"))
  if (file.exists(path)) return(readRDS(path))
  val <- force(expr)
  saveRDS(val, path)
  val
}
```

## Kysymys

Robottijakelu toimii Suomessa S-ryhmän myymälöistä noin kolmen kilometrin
säteellä, kevyen liikenteen väyliä pitkin. Kysymys on, mitkä vielä
palvelemattomat myymälät kannattaisi ottaa seuraavaksi käyttöön ja millä
perusteella.

Vastaus rakennetaan kokonaan avoimesta datasta. Se tarkoittaa, että sisäinen
tilaus- ja telemetriadata puuttuu, ja siksi tämä on lähtökohtien
esikarsinta, ei lopullinen päätös. Luvussa [Mitä sisäinen data muuttaisi]
on eritelty, mitkä oletukset korvautuisivat mittauksella.

## Aineistot

| Aineisto | Lähde | Käyttö |
|---|---|---|
| Paavo-postinumeroalueet | Tilastokeskus | Väestö, ikärakenne, tulot |
| Postinumeroalueiden geometria | Tilastokeskus / `geofi` | Väestön allokointi palvelualueelle |
| Myymälät, kevyen liikenteen väylät, suojatiet | OpenStreetMap / Overpass | Sijainnit, kuljettavuus |
| Nykyiset robottialueet | Osuuskauppojen tiedotteet | Mallin validointi |

### Paavo

```{r paavo}
paavo_raw <- read_fst(here("data", "paavo", "paavo.fst"))

# Paavon sarakenimet vaihtelevat vuosikerroittain. Tarkista tämä kartta
# kerran; kaikki muu koodi käyttää vain näitä nimiä.
paavo_map <- c(
  pono      = "postinumeroalue",  # esim. "posti_alue" tai "pono"
  nimi      = "nimi",
  vaesto    = "he_vakiy",
  ika_25_44 = "he_25_44",
  ika_45_64 = "he_45_64",
  ika_yli74 = "he_75_84",
  taloudet  = "te_taly",
  opiskelij = "pt_opisk",
  tulot_med = "hr_mtu"
)

missing <- setdiff(paavo_map, names(paavo_raw))
if (length(missing) > 0) {
  stop("Paavo-sarakkeita puuttuu, korjaa paavo_map: ",
       paste(missing, collapse = ", "))
}

paavo <- paavo_raw |>
  select(all_of(paavo_map)) |>
  mutate(pono = str_pad(as.character(pono), 5, pad = "0"))

zip_geom <- cached("zip_geom", {
  geofi::get_zipcodes(year = 2023) |>
    select(pono = posti_alue, geom = geometry) |>
    st_transform(3067)
})

zips <- zip_geom |>
  left_join(paavo, by = "pono") |>
  filter(!is.na(vaesto), vaesto > 0) |>
  mutate(pinta_ala = as.numeric(st_area(geometry)))
```

Paavo antaa väestön postinumeroalueittain, mutta palvelualue on ympyrä
myymälän ympärillä. Alueet leikataan, ja väestö allokoidaan
pinta-alapainotetusti. Tämä olettaa väestön jakautuvan tasaisesti
postinumeroalueen sisällä, mikä on harvaan asutuilla alueilla väärin ja
yliarvioi reuna-alueiden myymälöitä. Väestöruutuaineisto (250 m) korjaisi
tämän, mutta lisää latauksen ja käsittelyn; tässä versiossa oletus on
kirjattu näkyviin sen sijaan että se piilotettaisiin.

### Myymälät OpenStreetMapista

```{r kaupat}
# S-ryhmän ketjut. Sale ja S-market ovat toimineet robottilähtöpisteinä;
# Prisma on mukana, koska valikoima tukee tilauksia.
s_brandit <- c("S-market", "Prisma", "Sale", "Alepa", "Food Market Herkku")

hae_kaupat <- function(brandi) {
  opq(bbox = c(19.0, 59.7, 31.6, 70.1), timeout = params$overpass_timeout) |>
    add_osm_features(features = c(
      sprintf('"brand"="%s"', brandi),
      sprintf('"name"~"^%s"', brandi)
    )) |>
    osmdata_sf()
}

kaupat_raw <- cached("kaupat_osm", {
  map(s_brandit, function(b) {
    res <- tryCatch(hae_kaupat(b), error = function(e) NULL)
    if (is.null(res)) return(NULL)
    pts <- res$osm_points
    pys <- res$osm_polygons
    bind_rows(
      if (!is.null(pts) && nrow(pts) > 0) st_as_sf(pts) else NULL,
      if (!is.null(pys) && nrow(pys) > 0) st_centroid(st_as_sf(pys)) else NULL
    ) |>
      mutate(ketju = b)
  }) |>
    bind_rows()
})

kaupat <- kaupat_raw |>
  filter(!is.na(name)) |>
  select(any_of(c("osm_id", "name", "brand", "operator", "addr:city", "ketju"))) |>
  rename(kunta = any_of("addr:city")) |>
  st_transform(3067) |>
  distinct(name, ketju, .keep_all = TRUE)

# Tarkista tämä ennen kuin luotat lukuihin: OSM:n brand- ja name-tagitus on
# epätasaista, ja väärä ketjutunnistus siirtyy suoraan lopputulokseen.
kaupat |>
  st_drop_geometry() |>
  count(ketju, sort = TRUE) |>
  kable(caption = "Tunnistetut myymälät ketjuittain")
```

Ketjutunnistus nojaa OSM:n `brand`- ja `name`-tageihin, joiden kattavuus
vaihtelee. Jos jokin ketju näyttää yllä selvästi alimitoitetulta, se on
tagitusongelma eikä todellinen puute, ja se kannattaa korjata ennen
tulkintaa.

### Nykyiset robottialueet

```{r nykyiset}
# Osuuskauppojen ja SOK:n tiedotteista koottu. Täydennä puuttuvat; tämä
# lista on mallin ainoa validointiankkuri.
nykyiset <- tribble(
  ~kunta,          ~osuuskauppa,
  "Helsinki",      "HOK-Elanto",
  "Espoo",         "HOK-Elanto",
  "Vantaa",        "HOK-Elanto",
  "Tampere",       "Pirkanmaa",
  "Turku",         "TOK",
  "Kaarina",       "TOK",
  "Naantali",      "TOK",
  "Raisio",        "TOK",
  "Parainen",      "TOK",
  "Uusikaupunki",  "TOK",
  "Pori",          "Satakunta",
  "Rauma",         "Satakunta",
  "Jyväskylä",     "Keskimaa",
  "Oulu",          "Arina",
  "Lahti",         "Hämeenmaa",
  "Heinola",       "Hämeenmaa",
  "Riihimäki",     "Hämeenmaa",
  "Hämeenlinna",   "Hämeenmaa",
  "Forssa",        "Hämeenmaa",
  "Kotka",         "Kymen Seutu",
  "Kouvola",       "Kymen Seutu",
  "Siilinjärvi",   "PeeÄssä",
  "Kuopio",        "PeeÄssä",
  "Joensuu",       "PKO"
)

kaupat <- kaupat |>
  mutate(palveltu = kunta %in% nykyiset$kunta)
```

## Pisteytys

Neljä komponenttia, kukin normalisoitu nollan ja ykkösen välille. Painot
ovat eksplisiittisiä ja yhdessä paikassa, jotta kuka tahansa voi kiistää
ne erikseen.

```{r komponentit}
painot <- c(kysynta = 0.40, kuljettavuus = 0.30, tiheys = 0.20, ylitykset = 0.10)

puskurit <- kaupat |>
  st_buffer(params$radius_m) |>
  mutate(puskuri_id = row_number())

# Väestö palvelualueella, pinta-alapainotettuna
vaesto_palvelualueella <- st_intersection(
  puskurit |> select(puskuri_id),
  zips |> select(pono, vaesto, ika_25_44, ika_45_64, taloudet, pinta_ala)
) |>
  mutate(osuus = as.numeric(st_area(geometry)) / pinta_ala) |>
  st_drop_geometry() |>
  group_by(puskuri_id) |>
  summarise(
    vaesto     = sum(vaesto * osuus, na.rm = TRUE),
    tyoikaiset = sum((ika_25_44 + ika_45_64) * osuus, na.rm = TRUE),
    taloudet   = sum(taloudet * osuus, na.rm = TRUE),
    .groups = "drop"
  )
```

```{r osm_verkko}
# Kevyen liikenteen väylät ja suojatiet haetaan vain kärkiehdokkaille:
# koko maan verkon hakeminen Overpassista ei ole tarpeen eikä kohteliasta.
esikarsinta <- puskurit |>
  left_join(vaesto_palvelualueella, by = "puskuri_id") |>
  filter(!is.na(vaesto)) |>
  arrange(desc(vaesto)) |>
  slice_head(n = 120)

hae_verkko <- function(geom_wgs) {
  bb <- st_bbox(geom_wgs)
  q <- opq(bbox = as.numeric(bb), timeout = params$overpass_timeout)
  polut <- tryCatch(
    q |> add_osm_feature("highway",
        c("footway", "path", "pedestrian", "living_street", "cycleway")) |>
      osmdata_sf(),
    error = function(e) NULL)
  ylit <- tryCatch(
    q |> add_osm_feature("highway", "crossing") |> osmdata_sf(),
    error = function(e) NULL)
  list(polut = polut, ylitykset = ylit)
}

verkko <- cached("verkko_osm", {
  esikarsinta |>
    st_transform(4326) |>
    st_geometry() |>
    map(hae_verkko)
})

verkkomitat <- map2_dfr(verkko, esikarsinta$puskuri_id, function(v, id) {
  polku_km <- 0
  if (!is.null(v$polut) && !is.null(v$polut$osm_lines) &&
      nrow(v$polut$osm_lines) > 0) {
    polku_km <- v$polut$osm_lines |>
      st_transform(3067) |>
      st_length() |>
      sum() |>
      as.numeric() / 1000
  }
  n_ylitys <- 0
  if (!is.null(v$ylitykset) && !is.null(v$ylitykset$osm_points)) {
    n_ylitys <- nrow(v$ylitykset$osm_points)
  }
  tibble(puskuri_id = id, polku_km = polku_km, n_ylitys = n_ylitys)
})
```

```{r pisteet}
norm01 <- function(x) {
  # Talvoitus 5. ja 95. persentiiliin: yksittäinen suurkaupunki ei saa
  # litistää koko muuta jakaumaa nollaan.
  lo <- quantile(x, 0.05, na.rm = TRUE)
  hi <- quantile(x, 0.95, na.rm = TRUE)
  pmin(pmax((x - lo) / (hi - lo), 0), 1)
}

pisteet <- esikarsinta |>
  st_drop_geometry() |>
  left_join(verkkomitat, by = "puskuri_id") |>
  mutate(
    ala_km2       = pi * (params$radius_m / 1000)^2,
    asukastiheys  = vaesto / ala_km2,
    polkutiheys   = polku_km / ala_km2,
    ylitystiheys  = n_ylitys / pmax(polku_km, 1),

    k_kysynta      = norm01(tyoikaiset),
    k_kuljettavuus = norm01(polkutiheys),
    k_tiheys       = norm01(asukastiheys),
    # Ylitykset ovat riski, joten komponentti käännetään
    k_ylitykset    = 1 - norm01(ylitystiheys),

    pisteet = painot["kysynta"]      * k_kysynta +
              painot["kuljettavuus"] * k_kuljettavuus +
              painot["tiheys"]       * k_tiheys +
              painot["ylitykset"]    * k_ylitykset
  )
```

## Validointi

Ainoa tapa tarkistaa tämä ulkopuolelta on katsoa, tunnistaako pisteytys
jo käytössä olevat sijainnit. Mallia ei ole rakennettu tunnistamaan niitä.

```{r validointi}
validointi <- pisteet |>
  mutate(sija = rank(-pisteet))

auc <- with(validointi, {
  p <- pisteet[palveltu]; n <- pisteet[!palveltu]
  mean(outer(p, n, ">")) + 0.5 * mean(outer(p, n, "=="))
})

validointi |>
  group_by(palveltu) |>
  summarise(
    n = n(),
    mediaanipisteet = round(median(pisteet), 3),
    mediaanisija    = round(median(sija)),
    .groups = "drop"
  ) |>
  kable(caption = sprintf("Erottelukyky, AUC = %.2f", auc))

# Yksittäinen ankkuri: Siilinjärven keskustan S-market on julkisten
# tietojen mukaan ollut Suomen aktiivisin robottilähtöpiste.
validointi |>
  filter(str_detect(name, "Siilinjärv")) |>
  select(name, kunta, vaesto, polku_km, pisteet, sija) |>
  kable(caption = "Siilinjärven sijoitus mallissa")
```

Jos AUC jää lähelle 0.5, malli ei erottele ja sen komponentit ovat väärät.
Jos se on selvästi yli 0.7, avoimesta datasta lasketut piirteet selittävät
nykyisiä sijoituspäätöksiä siinä määrin, että samoilla piirteillä voi
ehdottaa seuraavia.

## Kärkiehdokkaat

```{r shortlist}
kärki <- pisteet |>
  filter(!palveltu) |>
  arrange(desc(pisteet)) |>
  slice_head(n = params$n_shortlist) |>
  transmute(
    Myymälä = name, Kunta = kunta,
    `Väestö 3 km` = round(vaesto),
    `Kevyt väylä km` = round(polku_km),
    Pisteet = round(pisteet, 3)
  )

kable(kärki, caption = "Parhaat palvelemattomat myymälät")
```

```{r rollup}
# Kaupallinen päätös tehdään alueosuuskaupan kanssa, ei myymälä kerrallaan.
pisteet |>
  filter(!palveltu) |>
  group_by(Kunta = kunta) |>
  summarise(
    Myymälöitä = n(),
    `Yhteisväestö` = round(sum(vaesto)),
    `Mediaanipisteet` = round(median(pisteet), 3),
    .groups = "drop"
  ) |>
  arrange(desc(Mediaanipisteet)) |>
  slice_head(n = 15) |>
  kable(caption = "Kunnittain: montako myymälää samalla neuvottelulla")
```

```{r kartta}
#| fig-height: 7
kunnat <- cached("kunnat", geofi::get_municipalities(year = 2023))

ggplot() +
  geom_sf(data = kunnat, fill = "grey96", colour = "white", linewidth = 0.1) +
  geom_sf(data = pisteet |>
            left_join(select(puskurit, puskuri_id), by = "puskuri_id") |>
            st_as_sf() |> st_centroid(),
          aes(colour = pisteet, shape = palveltu), size = 2) +
  scale_colour_viridis_c(option = "magma", direction = -1) +
  scale_shape_manual(values = c(`FALSE` = 16, `TRUE` = 4),
                     labels = c("Ehdokas", "Jo käytössä")) +
  labs(colour = "Pisteet", shape = NULL) +
  theme_void()
```

## Mitä sisäinen data muuttaisi

Kolme kohtaa, joissa avoin data korvautuisi mittauksella ja pisteytys
todennäköisesti muuttuisi merkittävästi:

**Todellinen toimitusaika korvaisi polkutiheyden.** Kevyen liikenteen
väylien kilometrimäärä on karkea korvike sille, mitä oikeasti halutaan
tietää: pääseekö robotti perille ajassa, joka pitää asiakkaan tyytyväisenä.
Telemetriasta laskettu toteutunut matka-aika verkon rakenteen funktiona
kalibroisi tämän komponentin suoraan.

**Tilausvolyymi korvaisi väestömäärän.** Työikäinen väestö säteellä on
kysynnän korvike. Olemassa olevien alueiden tilaustiheys asukasta kohti
kertoisi, mitkä väestörakenteen piirteet oikeasti ennustavat kysyntää, ja
kysyntäkomponentin voisi estimoida sen sijaan että se painotetaan käsin.

**Kustannus per toimitus ratkaisisi painotuksen.** Nyt painot on asetettu
harkinnalla. Yksikkötalouden datalla ne voisi valita niin, että pisteytys
ennustaa katetta eikä volyymia, jolloin kärkilista muuttuisi
todennäköisesti tiheiden pikkukaupunkien suuntaan.

Talvi puuttuu tästä versiosta kokonaan. Lumipeitepäivien ja pakkaspäivien
määrä Ilmatieteen laitoksen avoimesta datasta olisi luonteva viides
komponentti, ja se on ainoa tekijä, jota kansainvälinen vertailuaineisto
ei tunne lainkaan.

## Rajoitteet

- Väestö allokoidaan postinumeroalueilta pinta-alapainotetusti, mikä
  yliarvioi laajojen ja harvaan asuttujen alueiden reunamyymälöitä.
- OSM:n kattavuus vaihtelee alueittain; kevyen liikenteen väylien
  digitointi on kaupungeissa parempi kuin taajamissa, mikä suosii
  kaupunkeja systemaattisesti.
- Korkeuserot ja pinnan laatu puuttuvat. Ne ratkaisevat robotin
  kulkukelpoisuuden ja vaatisivat korkeusmallin.
- Nykyisten alueiden lista on koottu lehdistötiedotteista ja voi olla
  epätäydellinen, mikä heikentää validointia molempiin suuntiin.
- Myymälän kapasiteetti keräilyyn on rajoite, jota avoin data ei näe
  lainkaan.
